【裁判字號】    98,家抗,35
【裁判日期】    980330
【裁判案由】    選任遺產管理人
【裁判全文】
臺灣高雄地方法院民事裁定              98年度家抗字第35號
抗  告  人  財政部國有財產局臺灣南區辦事處
法定代理人  甲○○
相  對  人  財政部高雄市國稅局
法定代理人  乙○○
                      送達代.
上列抗告人因與相對人間聲請選任遺產管理人事件，抗告人對於
民國98年2 月13日本院97年度財管字第177 號裁定不服，提起抗
告，本院管轄之第二審合議庭裁定如下：
    主  文
抗告駁回。
抗告程序費用新臺幣壹仟元由抗告人負擔。
    理  由
一、抗告意旨略以：
（一）相對人因被繼承人丙○○（男，民國○○年○○月○○日生，身
      分證統一編號：Ｚ000000000 號，生前最後設籍高雄市○
      ○區○○街33號）於97年2 月24日死亡，然其合法繼承人
      均已拋棄繼承權，其與被繼承人尚有債務待清償，為便於
      處理相關債務清償及強制執行事宜，故依法聲請指定遺產
      管理人，經本院以97年度財管字第177 號裁定選任抗告人
      為遺產管理人，本案合法繼承人尚且拋棄繼承，足認被繼
      承人之遺債大於遺產，抗告人認不適宜擔任本件遺產管理
      人。
（二）法律未規定繼承人拋棄繼承權後，不得擔任被繼承人之遺
      產管理人，又民法第1185條規定：「第1178條所定期限屆
      滿，無繼承人承認繼承時，其遺產於清償債權並交付遺贈
      物後，如有剩餘，歸屬國庫。」，而本案極可能屬於遺債
      大於遺產，恐日後無遺產歸屬國庫，且抗告人為一公務機
      關，依國有財產法規定綜理國產事務，執行事務預算為全
      國人民納稅所得，倘顯無財產可歸屬國庫，即應避免選任
      抗告人為遺產管理人；又抗告人係國有財產之管理機關，
      倘被繼承人尚有剩餘財產得以歸屬國庫，則選任抗告人為
      遺產管理人方有實益。審究本案，既有遺債大於遺產之虞
      ，若選任抗告人為遺產管理人，則抗告人仍須善盡遺產管
      理人職責為其管理遺產、處理債務等問題，期間所耗費之
      人力、時間實難以金錢衡量；且管理期間所需之相關費用
      亦由國庫代為墊付，而若結果其遺產不足以清償，將造成
      國庫利益受損，是原裁定之選任實有不當。
（三）此外，現行法令並無已拋棄繼承人不得充任遺產管理人之
      規定，渠等以拋棄之繼承人對被繼承人生前之債權債務關
      係應較清楚，較抗告人更適任遺產管理人，故在被繼承人
      原有繼承人，但因繼承人拋棄繼承，致繼承人有無不明之
      情形，選任遺產管理人時，宜儘就與被繼承人之親屬選任
      之，始符合公平及社會感情，且本件各該順位之繼承人固
      均拋棄繼承，惟就法律或事實均無礙其擔任遺產管理人之
      職，且應認有協助清理債務之道義責任，為此請求廢棄原
      裁定等語。
二、按先順序繼承人均拋棄其繼承權時，由次順序之繼承人繼承
    。其次順序繼承人有無不明或第四順序之繼承人均拋棄其繼
    承權者，準用關於無人承認繼承之規定；繼承開始時，繼承
    人之有無不明者，由親屬會議於一個月內選定遺產管理人，
    並將繼承開始及選定遺產管理人之事由，向法院報明；無親
    屬會議或親屬會議未於前條所定期限內選定遺產管理人者，
    利害關係人或檢察官，得聲請法院選任遺產管理人，並由法
    院依前項規定為公示催告，民法第1176條第6 項、第1177條
    、第1178條第2 項分別定有明文。
三、經查：
（一）相對人主張被繼承人丙○○於97年2 月24日死亡，然其合
      法繼承人均已拋棄繼承權等情，業據其提出被繼承人除戶
      戶籍資料、繼承系統表、各繼承人之戶籍資料、本院97年
      3 月20日雄院高97繼雲字第894 號函為證，且經本院依職
      權調閱本院97年度繼字第894 號拋棄繼承事件卷宗核閱無
      誤。據此，本件被繼承人丙○○之全體繼承人均已拋棄繼
      承，而無任何繼承人，其親屬會議亦未於法定期限內選定
      遺產管理人，而被繼承人生前仍積欠相對人債務尚未清償
      ，相對人對於被繼承人之遺產即具有利害關係，自屬法律
      上之利害關係人，故相對人聲請選任被繼承人之遺產管理
      人，自屬有據，應予准許。
（二）其次，被繼承人之繼承人均已拋棄繼承，已如前述，足見
      渠等已無意願擔任被繼承人之遺產管理人，衡情即難期待
      無意願之人會善盡遺產管理人之注意義務，亦難期待渠等
      能圓滿達成遺產管理工作，又擔任遺產管理人須熟悉相關
      法律程序，否則尚有稅捐相關法令之罰責，實非一般親屬
      或其中受有高等教育之知識份子卻不具遺產管理相關知識
      之人必然可勝任。而抗告人並未提出其他證據釋明被繼承
      人尚有其餘親屬可資擔任遺產管理人，則本件自難以選任
      被繼承人之其他親屬為遺產管理人，故抗告意旨主張應選
      任被繼承人之繼承人或親屬為遺產管理人云云，即無足採
      。
（三）抗告人為國家管理財產之機關，本質上即負有為民服務之
      公益性質，自不能僅以遺產償債後有剩餘始能擔任遺產管
      理人，且管理遺產並非僅對被繼承人之親屬免於管理遺產
      之利益，尚對繼承人之債權人、受遺贈人之債權實現有利
      ，加強社會交易之信賴性，落實債務人財產為債權之總擔
      保原則，亦即不因交易一方之死亡而使債權實現發生困難
      ，是管理遺產係具公益性質，且國庫對丙○○之遺產仍具
      有期待利益，由抗告人為遺產管理人，應屬適當。又抗告
      人若擔任遺產管理人，關於由抗告人代墊之遺產管理費用
      ，解釋上得類推適用破產法第97條規定應先於遺產之債權
      ，隨時由遺產清償之，又依遺產及贈與稅法第17條第1 項
      第11款規定管理遺產之直接必要費用，應自遺產總額中扣
      除，免徵遺產稅，是遺產管理人所代墊之遺產管理費用，
      仍可自遺產中優先受償，遺產管理人依民法第1183條規定
      ，亦可請求遺產管理之報酬，是不因抗告人管理遺產而有
      浪費國家資源或造成國庫損害之情形，抗告人此部份主張
      ，亦難遽以採信。且抗告人為政府機關，與被繼承人丙○
      ○間無利害關係，且有相當之專業能力足以勝任管理職務
      ，此非一般已拋棄繼承之被繼承人親屬所能比擬，基此，
      抗告人仍為較適當之遺產管理人，原審選任抗告人為被繼
      承人丙○○之遺產管理人，核無不合。至司法院74年10月
      15日（74）院台廳一字第05786 號函文固表明儘量不宜選
      任抗告人為遺產管理人，惟上開函文僅供法院斟酌，非謂
      不得選任抗告人為遺產管理人，抗告人自不得執為拒絕擔
      任遺產管理人之依據。
（四）綜上，原審選任抗告人為丙○○之遺產管理人之結果尚屬
      適當，抗告意旨認原裁定不當，求予廢棄，即無理由，應
      予駁回。
四、據上論結，本件抗告為無理由，依非訟事件法第21條第2 項
    、第24條第1 項、第46條、民事訴訟法第495 條之1 第1 項
    、第449 條第1 項、第78條，裁定如主文。
中    華    民    國    98    年    3     月    30    日
                  家事法庭審判長法  官   郭慧珊
                                法  官   伍逸康
                                法  官   邱泰錄
正本係照原本作成。
如不服本裁定應於送達後10日內向本院提出再抗告狀，並繳納再
抗告費新臺幣一千元。
再為抗告應以適用法規顯有錯誤為理由，並經本院之許可，該許
可以原裁定所涉及之法律見解具有原則上之重要性者為限。
中    華    民    國    98    年    3     月    30    日
                                書記官   廖美玲


司法院資訊處製作；財團法人民間司法改革基金會備份。
